臺灣桃園地方法院民事判決　　　　　　　 99年度親字第224號
原　　　告　戴嘉瑢
　　　　　　古惇元
訴訟代理人　楊沛生律師
被　　　告　古富枝
上列當事人間請求確認親子關係不存在事件，於民國100 年10
月11日言詞辯論終結，本院判決如下：
    主      文
確認原告戴嘉瑢、訴外人古興先與被告間之親子關係不存在。
訴訟費用由被告負擔。
    事實及理由
一、被告經合法通知，無正當理由，未於最後言詞辯論期日到場
    ，核無民事訴訟法第386 條各款所列情形，爰依原告之聲請
    ，由其一造辯論而為判決。
二、原告起訴主張：原告戴嘉瑢與訴外人古興先於民國48年3月
    20日結婚，二人婚後並育有原告古惇元，因原告戴嘉瑢與古
    興先膝下無女，見古興先胞兄即訴外人古興文與其配偶張合
    妹所生之被告可愛，即攜之同居並照顧，惟於戶籍登記上將
    被告誤載為原告戴嘉瑢及古興先之女。原告戴嘉瑢與古興先
    照顧被告半年後，因被告日夜哭鬧，且罹患氣喘，不好養育
    ，遂由原告戴嘉瑢抱回給古興文夫婦，由其自行養育，被告
    並於63年間自古興先之戶籍中遷出，並入籍古興文戶內，此
    後即未再與原告戴嘉瑢及古興先同居扶養，迄被告於84年1
    月2 日與訴外人劉建德結婚均然，是被告與原告二人及古興
    先間無任何直系自然血緣關係。是於戶籍登記上雖將原告戴
    嘉瑢登記為被告之母，古興先登記為被告之父，惟被告確非
    原告戴嘉瑢與古興先之親生子女，前開戶籍登記顯屬不實，
    且原告戴嘉瑢因前揭戶籍登載不實涉及偽造文書之罪嫌，已
    向臺灣臺北地方法院檢察署自首，為此提起本訴等語。並聲
    明：如主文所示。
三、被告未於最後言詞辯論期日到場，據其以前提出之答辯略以
    ：伊與原告及訴外人古興先有真實血緣關係，惟伊不同意做
    血緣鑑定等語，資為抗辯。並聲明：原告之訴駁回。
四、得心證之理由：
（一）原告主張之事實，業據提出戶籍謄本、臺灣臺北地方法院
      檢察署檢察官99年度偵字第25511 號不起訴處分書及被告
      生父即訴外人古興文之訃文等為證，觀諸古興文之訃文確
      實將被告列為孝女，又證人即原告姊姊戴閩嬅到庭證稱略
      以：「（問：第一次看到被告是什麼情況之下？）當時我
      都住在原告戴嘉瑢的家裡面。我第一次看到被告的時候，
      是被告有氣喘坐在地下，原告戴嘉瑢在餵被告吃飯，在被
      告更小的時候我沒有見過。當時我沒有問原告有關被告的
      問題。我只知道被告是原告的女兒。」、「（問：你姐姐
      （即原告戴嘉瑢）是否懷孕而生下被告？）沒有。」、「
      （問：如何知道被告不是原告懷孕生的？）因為我是和原
      告古惇元一起長大，在原告戴嘉瑢生下原告古惇元之後，
      我就沒有看過原告戴嘉瑢懷孕。」、「（問：你在戴嘉瑢
      那邊從什麼時候住到什麼時候？）大約從我國中畢業之後
      我就陸陸續續住在原告戴嘉瑢家中，那時候大約民國59年
      間一直住到我結婚即23歲左右。大約住了7 年左右。」、
      「（問：你住了多久被告就不在了？）大約兩、三個月之
      後就沒有看過被告。以後就從來沒有看過被告了。甚至連
      我的姊夫生病、住院、過世被告都沒有回來。」、「（問
      ：從你23歲之後到目前為止從來沒有和被告互動過？）沒
      有，也沒有看過被告和原告互動過。」等語（參本院卷第
      31頁背面、第32頁）；證人即原告妹妹戴素緣亦到庭證述
      ：「我姐姐（即原告戴嘉瑢）剛結婚的時候，我有到我姐
      姐婆家，因為當時我姐姐住在婆家，當時我還很小。」、
      「（問：除了你姐姐剛結婚有去，之後是否曾經去過你姐
      姐家？）有，但是很少。但是去的期間從來沒有看過被告
      。」、「（問：是否聽過你姐姐家中有被告這個小孩？）
      沒有」、「（問：你姊夫過世的時候你是否知道？）我知
      道，也有去參加我姊夫的告別式。當時我也沒有看過被告
      。」、「（問：就你所知你姐姐生了幾個小孩？）只有一
      個就是原告古惇元。」、「（問：你姐姐懷孕的時候你有
      沒有去看過你姐姐？）那時候我很小，我只知道我姐姐有
      生原告古惇元。」、「（問：民國57年你有沒有聽到你姐
      姐懷孕？）我當時高中，我沒有聽到我姐姐懷孕。」等語
      明確（參本院卷第32頁背面至第33頁背面）。證人雖分別
      為原告戴嘉瑢之姊妹，與原告戴嘉瑢間之關係匪淺，然經
      本院依民事訴訟法第312 條規定告知應具結之義務、偽證
      罪之罪責後，證人仍願作證並具結以擔保渠等陳述之真實
      性，其證述應可採信，堪信原告等之主張應為真實。
（二）按民事訴訟法第367 條準用同法第343 條、第345 條第1
      項規定，法院得以裁定命當事人提出應受勘驗之標的物，
      當事人若無正當理由不從提出之命者，法院得審酌情形認
      他造關於該勘驗標的物之主張或依該勘驗標的物應證之事
      實為真實。又依同法第282 條之1 第1 項規定，當事人因
      妨礙他造使用，故意將證據滅失、隱匿或致礙難使用者，
      法院得審酌情形認他造關於該證據之主張或依該證據應證
      之事實為真實。本件原告等起訴請求確認原告戴嘉瑢、訴
      外人古興先與被告間之親子關係不存在，原告等並聲請就
      原告戴嘉瑢及被告間是否有親子關係為血緣鑑定，此親子
      血緣鑑定之證據方法，對於親子關係之判定有其科學上之
      依據及可信度，屬於原告等重要且正當之證據方法，但此
      親子血緣鑑定必須被告之配合參與，始可完成。本院除函
      請法務部調查局鑑定原告等與被告間之血緣關係，並且依
      前揭規定，於100 年3 月15日以裁定命被告應依本院及法
      務部調查局之通知，按照法務部調查局排定之鑑定時間，
      前往法務部調查局，並提供被告之液、唾液等血緣鑑定之
      檢體（即勘驗標的物），該裁定並於100 年3 月22日經被
      告之同居人即其夫劉建德收受，然被告仍未到法務部調查
      局配合完成鑑定，此有本院之電話記錄在卷可按。被告無
      正當理由不提供血緣鑑定檢體，依照前揭規定，並審酌上
      述證據，本院自得認定原告等所主張關於該血緣鑑定檢體
      應證之事實為真實，亦即得認定被告確實並非原告戴嘉瑢
      自訴外人古興先受胎所生之女。
（三）第按確認法律關係成立或不成立之訴，非原告有即受確認
      判決之法律上利益，不得提起之，民事訴訟法第247 條第
      1 項前段定有明文。所謂即受確認判決之法律上利益，係
      指法律關係之存否不明確，致原告在私法上之地位有受侵
      害之危險，而此項危險得以對於被告之確認判決除去之者
      （最高法院27年度上字第316 號判例著有明文）。次按父
      子、母子身分關係之存在，係持續而非成為過去，非本人
      親生而係向第三人抱養，且向戶政機關謊報本人親生後，
      如其身分復經本人所否認者，得就父子、母子身分關係提
      起確認親子關係存在或不存在之訴（最高法院62年度第3
      次民庭庭推總會決議亦著有明文）。另按確認親子關係存
      否之訴，雖以事實上血緣為基礎，惟係以法律上之父母子
      女地位是否存在為訴訟標的，並非純然就事實為確認，故
      倘有確認之利益，非不得提起確認之訴。再因虛偽之出生
      登記，為更正戶籍上之記載，依戶籍法第22條及戶籍法施
      行細則第16條第5 款之規定，向戶政事務所申請更正登記
      時，須憑法院確定裁判、檢察官不起訴處分書、緩起訴處
      分書，或國內公證人之公、認證書等始得辦理。本件戶籍
      登記將原告戴嘉瑢與訴外人古興先虛偽登記為被告之父母
      ，已如前述，是因戶籍之錯誤登記，致原告戴嘉瑢、古惇
      元與被告間原有之親子關係所生之扶養、繼承等私法上權
      利存否發生不明確、混亂，此等法律關係有無即有不安之
      狀態，而此不安之狀態得以確認判決除去，自得認本訴有
      確認利益。復參酌前揭事證所示，亦足認原告等主張原告
      戴嘉瑢、訴外人古興先與被告間之親子關係不存在為真實
      無訛，從而，原告等之請求，於法尚無不合，應予准許。
五、訴訟費用負擔之依據：民事訴訟第78條。
中    華    民    國  100     年    10    月    25    日
                家事法庭  審判長法  官  張益銘
                                法  官  鄭新後
                                法  官  許婉芳
以上為正本係照原本作成
如對本判決上訴應於判決送達後20日內向本院提出上訴狀
如委任律師提起上訴者，應一併繳納上訴審裁判費
中    華    民    國  100     年    10    月    25    日
                                書記官  劉文松